臺灣高等法院民事判決 
109年度上更一字第11號
上  訴  人  盛惠玲    

參  加  人  游珮筠    
共      同
訴訟代理人  張琴律師  
被 上訴 人  張書聰    
訴訟代理人  林正杰律師
上列當事人間請求返還所有物事件，上訴人對於中華民國105年4
月13日臺灣臺北地方法院103年度訴字第3238號第一審判決提起
上訴，經最高法院第1次發回更審，本院於109年9月29日言詞辯
論終結，判決如下：
    主      文
上訴駁回。
第二審及發回前第三審訴訟費用，由上訴人負擔。
    事實及理由
一、按就兩造之訴訟有法律上利害關係之第三人，為輔助一造起
    見，於該訴訟繫屬中，得為參加，民事訴訟法第58條第1項
    定有明文。兩造及參加人均為時代廣場大廈（下稱系爭大廈
　　）之區分所有權人，參加人以其現為系爭大廈管理委員會（
　　下稱系爭管委會）主委，對於上訴人請求被上訴人返還系爭
    大廈坐落臺北市○○區○○段0○段0000地號上同小段000建號（
    下稱系爭000建號）地下2層，經本院重新測量如臺北市政府
    地政局土地開發總隊109年6月3日鑑定圖（下稱附圖）所示C
    區域停車位（面積12.51平方公尺，下稱系爭車位）訴訟結
    果，具有法律上利害關係，於民國109年8月13日具狀為輔助
    上訴人而參加訴訟（見本院卷第387-389頁），被上訴人不
    再為異議（本院卷第535頁），依首開規定，應准許參
　　加，先予說明。
二、上訴人主張：兩造均為系爭大廈之區分所有權人，系爭大廈
　　所設置系爭車位為裝卸貨停車位，屬全體區分所有權人共有
    部分，遭被上訴人無權占用等情。爰依民法第767條第1項前
    段、第821條之規定，求為命被上訴人將系爭車位返還予伊
　　及全體共有人之判決。並願供擔保請准宣告假執行。
三、參加人陳述：意見同上訴人。
四、被上訴人則以：系爭大廈係由訴外人擎碧建設股份有限公司
    （下稱擎碧公司）於81年間起造，當時公寓大廈管理條例尚
    未施行，裝卸貨停車位得約定專用。嗣擎碧公司與原始承購
    戶訂立房屋土地預定買賣合約書，就地下室車位約定專用。
    迨系爭大廈於86年9月完工後，因發生多項糾紛，擎碧公司
    於87年12月7日與伊簽定不定期房屋租賃契約書（下稱系爭
    租約），將系爭車位提供予伊永久使用。系爭管委會復於88
    年1月16日與擎碧公司簽訂協議書（下稱系爭協議書），繼
    受該公司與承購戶間契約，於95年6月間完成移交手續，移
    交清冊載明系爭車位所有權人「000-0-0」，即為伊配偶柯
    錦雀承購並登記在伊名下之門牌號碼臺北市○○區○○路0段000
    號5樓之5房屋，伊依分管契約使用系爭車位，並依區分所有
    權人會議決議，繳交系爭車位管理費多年，並非無權占用等
    語，資為抗辯。
五、原審為上訴人全部敗訴之判決，上訴人聲明全部不服，並上
    訴聲明：㈠原判決廢棄。㈡被上訴人應將系爭車位返還上訴人
    及全體共有人。㈢願供擔保請准宣告假執行。被上訴人答辯
    聲明：㈠上訴駁回。㈡如受不利判決，願供擔保請准宣告免為
    假執行。
六、兩造不爭執事項：（見本院卷第148-149、441、542頁）
  ㈠兩造及參加人均為系爭大廈之區分所有權人，上訴人為門牌
    號碼臺北市○○區○○路0段000號12樓之3；被上訴人為門牌號
    碼為同號5樓之5。系爭000建號包括系爭大廈1樓、地下1至4
    層與頂樓，由區分所有權人共有（見原審簡易卷第6、9
　　頁建物謄本、本院前審卷㈠第79-87頁建物謄本）。
　㈡系爭車位於系爭大廈地下2層如附圖所示C區域、面積12.51平
    方公尺之停車格。使用執照規劃為裝卸貨停車位，現由被上
    訴人占有使用（見本院卷第239、241頁、證物袋圖說、使
　　用執照節本第55頁）。
  ㈢系爭大廈由擎碧公司起造，擎碧公司與被上訴人於87年12月7
    日訂立系爭租約。第1條記載：「甲方(指擎碧公司)房屋所
    在地及使用範圍臺北市○○路0段000號之0，3樓(3A2)，建號
    ：000(地下2層車位第12位由乙方永久使用）」，第3條記載
    每月租金1000元（見原審簡易卷第48-50頁契約書）。
　㈣擎碧公司與系爭管委會於88年1月16日簽訂系爭協議書，第2
    條記載：「本協議書視同擎碧公司依購戶間簽定之（土地及
    房屋買賣合約書）之約定範圍內之經營管理權全部讓與管委
    會經營管理。」；第4條約定：「工商戶（臺北市○○區○○段○
    ○段00○0地號所在，○○路0段000號0樓之0建號000
　　）及所附帶之平面車位，依承購戶間簽訂之（土地及房屋買
    賣合約書）約定不得轉讓，該戶之權狀範圍內之經營使用全
    部讓予管委會經營管理」、第5條約定：「本同意書永久有
    效，除遵守相關法令外，不因主任委員改選而失效」（見原
　　審簡易卷第87頁）。
  ㈤擎碧公司於95年6月提出移交清冊所附之「B2車位表」，除編
    號B0000號車位所有權人記載為「000-0-0」外，其餘均記載
    為「管委會」（見原審簡易卷第92-94頁）。
　㈥本院於109年5月29日履勘現場，系爭000建號之地下2樓僅劃
    設3個停車格，地面分別漆有「卸」、「貨」、「區」字樣
　　，系爭車位位於「區」字樣之停車格（見本院卷第205-231
　　頁履勘筆錄與相片）。
七、本件爭點為：㈠系爭車位得否約定專用？㈡被上訴人是否無權
    占有系爭車位？茲分述如下。
八、關於系爭車位得否約定專用方面：
  ㈠按「公寓大廈共用部分不得獨立使用供做專有部分。其為下
    列各款者，並不得為約定專用部分：四、約定專用有違法令
    使用限制之規定者。五、其他有固定使用方法，並屬區分所
    有權人生活利用上不可或缺之共用部分」、「公寓大廈之起
    造人或建築業者，不得將共用部分，包含法定空地、法定停
    車空間及法定防空避難設備，讓售於特定人或為區分所有權
    人以外之特定人設定專用使用權或為其他有損害區分所有權
    人權益之行為」，公寓大廈管理條例第7條第4、5款、第58
　　條第2項定有明文。次按本條例施行前已取得建造執照之公
    寓大廈，得不受第7條各款不得為約定專用部分之限制，公
    寓大廈管理條例第55條第2項亦定有明文（84年6月28日公布
　　，同年月30日施行之公寓大廈管理條例第43條第2項原條文
    為「前項公寓大廈得不受第七條各款不得為約定專用部分之
    限制」，嗣於92年12月31日黨團協商修正如現行法條）。足
    見於公寓大廈管理條例84年6月28日公佈施行前已取得建造
    執照之公寓大廈，其共用部分（如防空避難室）仍可約定專
    用。經查，系爭大廈建造執照為81年建字第116號，地下2層
    為防空避難室等用途，有使用執照申請書與圖說資料在卷（
    見本院卷第425、429頁、使用執照節本第55頁），核屬公
　　寓大廈管理條例施行前取得建造執照之公寓大廈。
　㈡上訴人固主張系爭車位是依據臺北市土地使用分區管制自治
　　條例（下稱系爭自治條例）及臺北市信義計畫地區建築物及
    土地使用分區管制要點（下稱系爭管制要點）所設置，使用
    執照亦載明系爭車位為裝卸貨停車位，依公寓大廈管理條例
    第7條第4、5款，不得約定專用云云（見本院卷第413-417頁
　　、第509-512頁）。惟查系爭管制要點於70年8月17日公布（
　　見本院卷第549頁），系爭大廈不可能適用於100年7月22日
    公布施行之系爭自治條例，規劃裝卸貨停車位。況系爭管制
    要點並非強行法規，縱將裝卸貨停車位改為一般停車位使用
　　，亦難認有何違反禁止規定而無效情事。系爭大廈地下2層
    裝卸貨性質之系爭車位，仍得約定專用。
九、關於被上訴人是否無權占有系爭車位方面：
　㈠按公寓大廈區分所有權人共有之共用部分設置之停車場，如
    有分管之特約，區分所有權人將其分管停車位相對應之共用
    部分之應有部分移轉所有權予他區分所有權人，其分管契約
    對於受讓人繼續存在；該受讓人嗣將其專有部分所有權移轉
    於他人，依公寓大廈管理條例第4條第2項規定，其所屬共用
    部分之應有部分應隨同移轉，縱就與其分管停車位相對應之
    共用部分之應有部分未辦理所有權移轉登記，亦應認其已歸
    該他人取得所有權，繼受分管契約（最高法院91年度台上字
    第242號判決要旨參照）。經查：
　　⒈兩造不爭執系爭車位所屬之系爭000建號（範圍為系爭大廈
      地下1至4層、地上1層、屋頂突出物）為系爭大廈之共有
      部分（見本院前審卷㈠第79-87頁建物謄本）。復參諸兩造
      各自提出之系爭預定買賣合約書，其中第5條均約定
　　　：「地下層權屬：㈠本約房屋地下室除共同使用部分（機
      械房、受電室、樓梯間、水箱、車道、管道間等公共設施
　　　)外，其餘歸乙方（指擎碧公司）所有。㈡未購買汽車停車
      位之住戶，已充分認知本房地總價並不包括車位之價款
　　　，且所購房屋坪數其地下室持分面積亦未含車位之持分面
      積。除防空避難時使用外，已確認並同意對大廈之停車位
      無任何權利，包括持分所有權及使用管理權等」(見原審
      卷第38頁、第93頁）。足認擎碧公司於出售系爭大廈專有
      部分時，已在系爭預定買賣合約書中與各承購戶約定，共
      有系爭000建號其中屬停車位部分，擎碧公司可另單獨出
      售予承買停車位之住戶，由購買停車位之住戶取得系爭大
      廈之停車位專用使用權，未出售之停車位仍由擎碧公司依
      約保有專用使用權，未購買停車位之住戶均同意前開停車
      位使用收益處分之約定。亦即擎碧公司與全體承購戶已成
      立車位之分管契約，擎碧公司嗣將其專有部分讓與第三人
　　　，現非系爭大廈之區分所有權人，因系爭000建號為全體
      區分所有權人共有之附屬建物，應隨同擎碧公司讓與專有
      部分一併移轉，則該專有部分之受讓人與其他區分所有權
　　　人，均應受分管契約之拘束。
　　⒉其次，系爭大廈係於88年1月間始成立系爭管委會，斯時擎
      碧公司亦為系爭大廈之區分所有權人之一，有臺北市政府
      都市發展局106年6月23日北市都授建字第00000000000號
      函附之系爭大廈88年首次報備之區分所有權人名冊及區分
      所有權人會議紀錄在卷(見本院前審卷㈡第179-188頁)
　　　。再者，系爭協議書第1條約定：「乙方（指擎碧公司）
      同意甲方於民國88年1月16日接管VIP(溫水游泳池、男女
      三溫暖、健身中心、韻律舞中心、會客交誼區、餐飲服務
      區)，承購戶依簽訂之(土地及房屋賣賣合約書)之約定享
      有權利」；第2條約定：「本協議書視同『擎碧公司』依承
      購戶間簽訂之(土地及房屋賣賣合約書)之約定範圍內之經
      營管理權全部讓予『管委會』經營管理」(見原審簡易卷第8
      7頁)，可知系爭管委會成立之初，與擎碧公司明定其應受
      擎碧公司與各承購戶間所簽訂預定買賣合約書拘束
　　　。
　㈡又按出租人於租賃物交付後，縱將其所有權讓與第三人，其
    租賃契約，對於受讓人，仍繼續存在，89年5月5日修正前民
    法第425條定有明文。嗣民法第425條增訂第2項「前項規定
    ，於未經公證之不動產租賃契約，其期限逾5年或未定期限
    者，不適用之」，同日施行修正之民法債編施行法第1條規
    定：「民法債編施行前發生之債，除本施行法有特別規定外
    ，不適用民法債編之規定；其在修正施行前發生者，除本施
    行法有特別規定外，亦不適用修正施行後之規定」，可知民
    法第425條第2項不適用於89年5月5日前已成立租賃關係。經
    查：
　　⒈擎碧公司與被上訴人配偶柯錦雀於84年4月27日簽定房屋土
      地預定買賣契約書（下稱系爭買賣契約），第2條載明
　　　：「㈡房屋坐落：同前述基地內時代廣場第A13棟伍樓…
　　　」（見原審卷第136頁），於86年12月31日以買賣為原因
　　　，將系爭買賣契約標的物即門牌號碼臺北市○○區○○路0段0
      00號5樓之5房屋登記被上訴人為所有權人（見原審調解卷
      第9頁建物謄本）。擎碧公司與被上訴人於87年12月7日訂
      立系爭租約，第1條記載：「甲方(指擎碧公司)房屋所在
      地及使用範圍臺北市○○路0段000號之0，3樓(3A2)
　　　，建號：000(地下2層車位第12位由乙方永久使用）」，
　　　第3條約定每月租金1000元。是被上訴人於87年12月7日承
      租系爭車位後，民法第425條始於89年5月5日修正施，依
      前開說明，被上訴人仍得依系爭租約使用系爭車位。又按
      租賃契約之期限，不得逾20年。逾20年者，縮短為20年，
      民法第449條第1項固定有明文。惟民法第449條第1項所定
      租賃契約之期限不得逾20年，係指定有期限之租賃而言，
      不適用於不定期租賃（最高法院62年台上字第3128號、65
      年台上字第2722號判例意旨參照）。經查，系爭租約並無
      租賃期間之記載，核屬不定期租賃，依前開說明，並無民
      法第449條第1項之適用。則上訴人主張系爭租約期限應縮
      短為20年云云（見本院卷第542頁），洵無可採。
　　⒉再依擎碧公司於95年6月提出移交清冊所附之「B2車位表
　　　」，除編號B0000號車位所有權人記載為「000-0-0」外，
      其餘均記載為「管委會」，是系爭管委會與擎碧公司完成
      移交手續時，已知悉編號B0000號車位屬於「000-0-0」區
      分所有權人之約定專用區域，而移交清冊所載「000-0-0
　　　」即為被上訴人所有門牌號碼臺北市○○區○○路0段000號5
      樓之5房屋，且系爭租約所載承租車位為「地下2層車位第
      12位」，可知編號B0000號車位即為系爭車位。經本院於1
      09年5月29日會同兩造履勘現場，系爭000建號之地下2樓
      目前僅劃設3個停車格，地面分別漆有「卸」、「貨
　　　」、「區」字樣，系爭車位位於「區」字樣之停車格，即
      附圖所示C區域、面積12.51平方公尺之停車格，經核與系
      爭大廈竣工時，地下2層劃設裝卸貨停車位3個（見使用執
　　　照節本第3、55頁）相符。
　　⒊上訴人固主張系爭租約所載房屋為「臺北市○○路0段000號
      之0，3樓(3A2)，建號：000」，該屋原係和頡企業有限公
      司、梅錡企業有限公司之營業所，但上開公司均已解散
　　　，被上訴人不得憑以使用系爭車位云云（見原審卷第202
      頁）。惟系爭租約僅為車位之租賃契約，至於車位所提供
　　　公司行號營運狀況，並不影響系爭租約之效力。
　　⒋上訴人另主張系爭大廈地下2層並無系爭租約所載「地下2
      層車位第12位」車位，且被上訴人以往停車位置並非系爭
      車位，而是停放在地下1層未劃設停車格之區域云云（見
　　　本院卷第499-505頁）。惟查：
　　　⑴系爭大廈竣工時，地下2層劃設裝卸貨停車位3個，此與
        現況相符，已如前述。況依兩造不爭執之擎碧公司95年
        6月移交清冊，地下2層當時劃設有13個車位（見原審簡
        易卷第92-94頁），可知擎碧公司取得使用執照後，除
        地下2層原有3個裝卸貨停車位外，另行增設10個停車格
　　　　，並全部移交系爭管委會。至於系爭管委會接管後取消
        10個增設之停車格，僅係回復使用執照之停車格數目，
        並不影響被上訴人依系爭租約使用系爭車位之權利。
　　　⑵其次，被上訴人主張系爭管委會為求方便管理，於88年1
        月16日暫時先將被上訴人承租車位移至地下3層，並核
        發車位編號為B0000、車號000000之編號000之停車證予
　　　　被上訴人；後於95年8月4日，將地下2樓第12位停車格
        移至2005（2205）車位暫停，並同意日後歸還車位；再
        於97年5月31日因B2地面劃機車停車格，暫將系爭車位
        移至B0000，並公告該車位之車號000000、用戶為000號
        5樓之5；目前被上訴人車位回復原有之B0000位置，車
        位編號改為0000，再改為B0000等情，有各時期之時代
        廣場專用停車證影本2張（見原審簡易卷第97頁）、系
        爭管委會95年8月4日收款章暨說明函（見原審卷第49頁
　　　　）、系爭管委會97年5月公告及B0000車位照片（見原審
        卷第50頁、原審簡易卷第98頁）、系爭管委會寄送被上
        訴人之「張書聰000-0F-0、B0000」103年3月管理費繳
        款單（見原審卷第51頁）在卷可稽。足見被上訴人係配
        合系爭管委會需求而更動停車位置，尚不得憑此推論其
　　　　不知承租停車格之位置。
　　⒌基上，擎碧公司將其分管之系爭車位與被上訴人訂立系爭
      租約，擎碧公司事後出售系爭大廈名下區分所有建物，尚
      不影響被上訴人依系爭租約使用系爭車位之權源，則上訴
      人主張被上訴人無權占有系爭車位，自無可取。至被上訴
      人抗辯其已向擎碧公司購買系爭車位云云，惟為上訴人所
      否認，且依系爭買賣契約並無如同其他購買車位住戶買賣
      契約有附上「汽車停車位預定買賣契約書」，復未能舉證
      以實其說，被上訴人此部分抗辯自無足取。
十、綜上所述，上訴人依民法第767條第1項前段、第821條之規
    定，請求被上訴人將系爭車位返還予上訴人及全體共有人，
    為無理由，不應准許。原判決駁回其訴及假執行之聲請
　　，經核並無違誤，上訴意旨指摘原判決不當，求予廢棄改判
　　，為無理由，應駁回其上訴。
十一、本件事證已臻明確，兩造其餘攻擊、防禦方法及證據，經
      斟酌後，認均不足以影響本判決結果，自無逐一詳予論述
      之必要，併予敘明。
十二、據上論結，本件上訴為無理由，依民事訴訟法第449條第1
    項、第78條，判決如主文。
中　　華　　民　　國　　109 　年　　10　　月　　13　　日
                  民事第四庭    
                    審判長法  官  傅中樂
                          法  官  管靜怡  
                          法  官  吳燁山
正本係照原本作成。
如不服本判決，應於收受送達後20日內向本院提出上訴書狀，其
未表明上訴理由者，應於提出上訴後20日內向本院補提理由書狀
（均須按他造當事人之人數附繕本）上訴時應提出委任律師或具
有律師資格之人之委任狀；委任有律師資格者，另應附具律師資
格證書及釋明委任人與受任人有民事訴訟法第466 條之1第1項但
書或第2項（詳附註）所定關係之釋明文書影本。
中　　華　　民　　國　　109 　年　　10　　月　　13　　日
　　　　　　　　　　　　　書記官  高婕馨
附註：
民事訴訟法第466條之1（第1項、第2項）：
對於第二審判決上訴，上訴人應委任律師為訴訟代理人。但上訴
人或其法定代理人具有律師資格者，不在此限。
上訴人之配偶、三親等內之血親、二親等內之姻親，或上訴人為
法人、中央或地方機關時，其所屬專任人員具有律師資格並經法
院認為適當者，亦得為第三審訴訟代理人。